【裁判字號】    97,重勞上更(一),5
【裁判日期】    980714
【裁判案由】    給付退休金等
【裁判全文】
臺灣高等法院民事判決             97年度重勞上更(一)字第5號
上  訴  人
即被上訴人  己○○
被上  訴人  丁○○
            甲○○
共      同
訴訟代理人  蘇弘志律師
被上訴人即
上  訴  人  興達股份有限公司
法定代理人  丙○○
訴訟代理人  尤英夫律師
            黃宗哲律師
            胡智忠律師
上列當事人間給付退休金等事件，上訴人對於中華民國95年7月
12日臺灣臺北地方法院94年度重勞訴字第7號第一審判決提起上
訴，經最高法院第一次發回更審，甲○○為訴之追加，本院於民
國98年6月16日言詞辯論終結，判決如下：
    主  文
原判決關於：(一)駁回己○○後開第二項之訴部分；(二)命興達股份
有限公司給付丁○○逾新台幣肆佰肆拾陸萬玖仟陸佰拾柒元及
其利息部分、給付甲○○逾新台幣壹佰零萬肆仟伍佰壹拾壹元
及其利息部分，暨命己○○、興達股份有限公司負擔訴訟費用之
裁判（除確定部分外）均廢棄。
興達股份有限公司應給付己○○新台幣柒佰萬捌仟玖佰陸拾壹元
，及自民國九十四年二月二十六日起至清償之日止按年息百分之
五計算之利息。
上開第一項之(二)廢棄部分，丁○○、甲○○於第一審之訴駁回。
己○○、興達股份有限公司其餘上訴駁回。
興達股份有限公司應給付甲○○新台幣陸萬玖仟元，及自民國九
十七年十月十四日起至清償日止按年息百分之五計算之利息。
第一審訴訟費用關於命己○○、興達股份有限公司負擔部分；第
二審訴訟費用（除追加之訴之訴訟費用外）及發回前第三審訴訟
費用，除確定部分外，均由興達股份有限公司負擔百分之八十六
，由丁○○負擔百分之一，甲○○負擔百分之四，餘由己○○負
擔。
追加之訴之訴訟費用，由興達股份有限公司負擔。
    事實及理由
一己○○起訴主張：伊於民國（下同）65年10月1 日受僱於興達
  股份有限公司（下稱興達公司），迄91年8 月12日調任興達公
  司總經理，93年4 月被免除總經理職務，興達公司遲遲不分派
  工作，伊乃於93年4 月22日自請退休，計服務年資27年6 月22
  天，退休金基數為42.5，自93年10月1 日起至94年3 月31日止
  月平均工資新台幣（以下同）197,000 元，得依勞動基準法第
  53條、第55條規定，請求興達公司給付退休金8,372,500 元；
  又依勞動基準法第22條規定，請求興達公司給付積欠之工資
  950,000元等語，聲明求為：興達公司應給付己○○9,322,500
  元，及自起訴狀送達翌日（即94年2 月26日）起至清償日止按
  年息5%計算之利息。丁○○起訴主張：伊於65年3 月25日受僱
  於興達公司，迄93年4 月22日自請退休，計服務年資28年27天
  ，退休金基數為43，自93年10月1 日起至94年3 月31日止月平
  均工資105,100 元（包括本薪46,100元、職務津貼8,000 元、
  全勤1,000 元、交通費500 元、海外加給49,500元），得依勞
  動基準法第53條、第55條規定，請求興達公司給付退休金
  4,519,300 元等語，聲明求為：興達公司應給付丁○○
  4,519,300 元，及自起訴狀送達翌日（即94年2 月26日）起至
  清償日止按年息5%計算之利息。甲○○起訴主張：伊於82年5
  月28日受僱於興達公司，迄93年8 月31日被資遣，計服務年資
  11年3 月，月平均工資94,000元，依勞動基準法第17條請求興
  達公司給付資遣費1,509,768 元；又依勞動基準法第22條規定
  ，請求興達公司給付積欠之海外津貼120,000 元等語，聲明求
  為：興達公司應給付甲○○1,629,768 元，及自起訴狀送達翌
  日（即94年2 月26日）起至清償日止按年息5%計算之利息。
二興達公司以：己○○擔任總經理，與伊之間為委任關係，無勞
  動基準法之適用；己○○違背受任人之善良管理人義務，情節
  重大，經伊於93年4 月8 日免職，兩造間之勞動契約終止，至
  伊於派令記載「海外事業處及太倉興達製罐有限公司己○○總
  經理另有任用」，為要約引誘性質；己○○、丁○○侵占訴外
  人香港興達包裝容器有限公司（下稱香港興達公司）、中國太
  倉興達製罐有限公司（下稱太倉興達公司）款項，依民法第
  184 條、第185 條、第179 條，負連帶賠償責任，香港興達公
  司於95年2 月1 日將16,000,000元債權移轉予伊，太倉興達公
  司於95年11月5 日將債權移轉予伊，爰主張與己○○、丁○○
  主張之債權抵銷；伊於93年9 月2 日與興達產業工會成立優惠
  資遣分期給付協議，甲○○為該工會會員，應受該協議之拘束
  ；甲○○於93年5 月回臺灣任職，不得請求93年6 至8 月份海
  外津貼；依伊於84年1 月1 日公告實施之駐外人員管理辦法（
  下稱系爭管理辦法）第2.3 項、第5 點第2 項規定，海外津貼
  係伊代太倉興達公司支付，不得計入退休金、資遣費計算基礎
  ；聲請依民事訴訟法第396 條第1 項規定，准予分期給付；己
  ○○、丁○○、甲○○未依民法第548 條第1 項規定，履行報
  告義務並辦妥交接手續，伊得行使同時履行抗辯權，拒絕給付
  退休金等語，資為抗辯。
三原審判決：(一)興達公司應給付己○○950,000 元（即積欠薪資
  部分），及自94年2 月26日起至清償日止按年息5%計算之利息
  ；(二)興達公司應給付丁○○4,519,300 元，及自94年2 月26日
  起至清償日止按年息5%計算之利息；(三)興達公司應給付甲○○
  1,161,368 元（即部分資遣費），及自94年2 月26日起至清償
  日止按年息5%計算之利息；(四)己○○、甲○○其餘之訴駁回。
  甲○○就敗訴部分未提起上訴，已告確定。己○○、興達公司
  就敗訴部分提起上訴，發回前本院判決：(一)原判決關於1.駁回
  己○○請求給付8,372,500 元及其利息之訴部分，2.命興達公
  司給付丁○○逾2,390,800 元及其利息、給付甲○○逾
  770,500 元及其利息部分廢棄；(二)興達公司應再給付己○○
  8,372,500 元及其利息；(三)上開第(一)、2.廢棄部分，丁○○、
  甲○○於第一審之訴駁回；(四)興達公司其餘上訴駁回。丁○○
  、甲○○、興達公司就敗訴部分提起上訴，最高法院判決：(一)
  發回前本院判決關於命興達公司再為給付，及駁回丁○○、甲
  ○○之訴部分廢棄，發回本院；(二)興達公司其他上訴駁回（即
  原判決命興達公司給付丁○○2,390,800 元及其利息、給付甲
  ○○770,500 元及其利息部分，已告確定）。是本件己○○之
  上訴聲明為：(一)原判決關於駁回己○○下列第(二)項之訴部分廢
  棄；(二)興達公司應給付己○○8,372,500 元，及自94年2 月26
  日起至清償日止按年息5%計算之利息。興達公司答辯聲明求為
  ：己○○之上訴駁回。又興達公司上訴聲明為：(一)原判決關於
  命興達公司給付丁○○逾2,390,800 元及其利息、給付甲○○
  逾770,500 元及其利息部分廢棄；(二)上開廢棄部分，丁○○、
  甲○○於第一審之訴駁回。丁○○、甲○○則答辯聲明求為：
  興達公司之上訴駁回。
四甲○○於本院更審程序為訴之追加，主張依勞動基準法第16條
  第1 項第3 款、第3 項規定，求為命興達公司給付1 個月預告
  工資69,000元，及自97年10月8 日答辯(二)狀送達翌日（即97年
  10月14日）起至清償日止按年息5%計算之利息等語（見本院更
  字卷1 第123 、257 頁）。按原告於第二審為訴之追加，非經
  被告同意，不得為之，但民事訴訟法第255 條第1 項第2 款至
  第6 款情形，不在此限，同法第446 條第1 項定有明文。又同
  法第255 條第1 項第2 款所謂「請求之基礎事實同一者」，指
  變更或追加之訴與原訴之主要爭點有其共同性，各請求利益之
  主張在社會生活上可認為同一或關連，而就原請求之訴訟及證
  據資料於相當程度範圍內具有同一性或一體性，得期待於後請
  求之審理予以利用而言。查甲○○於追加之訴與原訴訟請求之
  基礎事實均為興達公司資遣甲○○所生之權利義務關係，追加
  之訴得利用原訴訟之證據資料，應認甲○○為訴之追加，合於
  民事訴訟法第255 條第1 項第2 款情形，爰准予追加。興達公
  司則以：伊已支付甲○○至93年9 月15日之薪資，其不得請求
  預告期間薪資等語，資為抗辯，答辯聲明求為：追加之訴駁回
  。
五關於丁○○請求部分：
(一)按勞動基準法第53條第2 款規定，勞工工作25年以上者，得自
  請退休。同法第55條第1 項第1 款規定，勞工退休金之給與，
  按其工作年資，每滿1 年給與兩個基數，但超過15年之工作年
  資，每滿1 年給與1 個基數，最高總數以45個基數為限，未滿
  半年者以半年計，滿半年者以1 年計。同法第84條之2 規定，
  勞工工作年資自受僱之日起算，適用本法前之工作年資，其資
  遣費及退休金給與標準，依其當時應適用之法令規定計算；當
  時無法令可資適用者，依各該事業單位自訂之規定或勞雇雙方
  之協商計算之，適用本法後之工作年資，其資遣費及退休金給
  與標準，依同法第17條及第55條規定計算。查丁○○主張：伊
  於65年3 月25日受僱於興達公司，迄93年4 月22日自請退休，
  服務年資共計28年27天，退休金基數為43等語，提出興達公司
  之請款單（其上記載丁○○已退休字樣）、職務／薪資異動通
  知單、員工薪資單、扣繳憑單為證（原審調解卷第8 頁；訴字
  卷第54至58、64、65頁）。經己○○證實（見本院更1 卷第71
  頁反面）。興達公司亦自認其自73年8 月1 日起適用勞動基準
  法，但依其自訂之規定，適用勞動基準法前員工之工作年資及
  退休金給付標準，均比照勞動基準法之標準等語（見本院卷2
  第13、14頁），自堪信丁○○之主張為真正。至興達公司抗辯
  ：伊於93年4 月18日依勞動基準法第12條第4 款規定，對丁○
  ○為免職處分云云，為丁○○否認，且丁○○提出興達公司董
  事長丙○○通知書及興達公司公告，興達公司係表示於93年4
  月19日撤除丁○○在太倉興達公司之財務主管職務，另行分派
  其他職務（本院更字卷1 第126 、127 頁），並非免職處分（
  即為終止僱傭契約之意思表示），興達公司復未舉證以實其說
  ，所辯難以採信。
(二)按勞動基準法第55條第2 項規定，退休金基數之標準，係指核
  准退休時1 個月平均工資。同法第2 條第3 款規定：「工資：
  謂勞工因工作而獲得之報酬；包括工資、薪金及按計時、計日
  、計月、計件以現金或實物等方式給付之獎金、津貼及其他任
  何名義之經常性給與均屬之。」、第4 款規定：「平均工資：
  謂計算事由發生之當日前六個月內所得工資總額除以該期間之
  總日數所得之金額。」。查丁○○主張：伊自91年10月1 日起
  派駐太倉興達公司，每月由興達公司支付本薪46,100元、職務
  津貼8,000 元、全勤1,000 元、交通費500 元、海外津貼
  49,500元，共計105,100 元等語，提出職務／薪資異動通知單
  、員工薪資單、存摺為證（原審訴字卷第54至63頁），為興達
  公司所不爭執，堪信為真正。至興達公司抗辯：伊與丁○○約
  定由太倉興達公司給付海外津貼，但由伊代太倉興達公司支付
  予丁○○，故海外津貼非伊對丁○○之工資給與，不能計入平
  均工資云云，為丁○○否認，自應由興達公司就所辯有利於己
  之事實負證明之責。
(三)按所得稅法第8 條第8 款、第88、89條規定，一般僱用人員在
  國外提供勞務之報酬，屬於中華民國來源所得之一，由僱用人
  於給付報酬時，扣繳薪資所得稅。查丁○○派駐太倉興達公司
  期間，與興達公司間繼續維持僱傭契約關係，丁○○之薪資（
  包括加發海外津貼、不再核發出差費）由興達公司決定及發給
  ，興達公司並於發給同時，以本薪、職務津貼、交通費、海外
  津貼、全勤獎金等給與為應稅薪資，依法扣繳薪資所得稅，有
  丁○○提出之職務／薪資異動通知單、員工薪資單、各類所得
  扣繳暨免扣繳憑單（見原審訴字卷第54、56至58、64、65頁）
  ，及興達公司提出系爭管理辦法第5 條第2.4 項規定「駐外人
  員之薪資調整依公司規定辦理」（原審訴字卷第118 至120 頁
  ）可稽。足見興達公司認為海外津貼係伊就丁○○在國外提供
  勞務而給付之報酬，屬於丁○○自興達公司獲取之薪資所得，
  故由興達公司依法扣繳所得稅，顯與興達公司抗辯海外津貼係
  太倉興達公司給付予丁○○之報酬云云未合。
(四)興達公司抗辯：伊於84年1 月1 日公告實施系爭管理辦法，其
  第5 條第2 項規定「駐外人員薪資、獎金、差旅費、保險費、
  退休金及各項支出由駐在地公司負擔」、第2.3 項規定「駐外
  人員之薪資由駐在地公司支付」，故海外津貼係太倉興達公司
  給付丁○○之報酬云云，提出系爭管理辦法為證（原審訴字卷
  第118 至120 頁；本院上字卷1 第110 至112 頁）。惟查，丁
  ○○主張本薪、職務津貼、交通費、全勤獎金係興達公司發給
  之薪資，應計入平均工資等語，為興達公司是認。而系爭管理
  辦法第5 條第2 項、第2.3 項並未排除本薪、職務津貼、交通
  費、全勤獎金。可見系爭管理辦法雖明定本薪、職務津貼、交
  通費、全勤獎金由駐在地公司負擔、支付，但事實上仍由興達
  公司直接支付予駐外人員，且兩造均認為各該給與仍屬於興達
  公司本於僱傭契約，對駐外人員應負之薪資給付義務，而非駐
  在地公司（例如太倉興達公司）對駐外人員所負之義務。則揆
  之海外津貼由興達公司直接支付予駐外人員，按同一規定解釋
  之，當不能否定海外津貼亦屬於興達公司本於僱傭契約，對駐
  外人員所負之薪資給付義務。
(五)興達公司抗辯：太倉興達公司先將駐外人員薪資匯給伊，由伊
  代收代付，或由伊先行墊付，列入「應受帳款」，再由太倉興
  達公司轉帳返還予伊，故海外津貼係太倉興達公司給付丁○○
  之報酬云云，提出明細分類帳、傳真函、電匯申請書，及本院
  94年度勞上字第46號劉正南與興達公司間給付退休金事件、95
  年6 月12日準備程序筆錄記載證人王順福證稱：「興達公司在
  82年以後就有駐外人員。例如我除了臺灣的薪水由臺灣付外，
  另外再領74,000元及大陸人民幣2,000 元的零用金（折合台幣
  6、7千元），這個部分由太倉公司支付。」、證人周仲綱證稱
  ：「海外津貼是由太倉公司支付，興達公司是代付性質。」（
  原審訴字卷第121 、122 頁；本院上字卷1 第59至72頁）為證
  。經查，上開明細分類帳、傳真函、電匯申請書雖顯示太倉興
  達公司於91年8 月29日、91年9 月30日匯港幣600,000 元、
  250,000 元至興達公司在中國國際商銀帳戶，興達公司於91年
  8 月31日、91年10月3 日以「太罐匯入償薪資」名目入帳等事
  實。惟丁○○等主張：興達公司持有太倉興達公司55% 股份，
  興達公司董事長丙○○持有45% ，且興達公司之組織系統圖將
  太倉興達公司列為海外事業處等語，提出興達公司92年度年報
  、90年至94年營運計劃暨申請協助說明書、組織系統圖為證（
  本院上字卷1 第120 至124 頁；更字卷1 第128 頁），為興達
  公司所不爭執，堪信為真正，按公司法第369 條之1 第1 款規
  定，太倉興達公司為興達公司之關係企業，且興達公司為控制
  公司，太倉興達公司為從屬公司，則其等間之資金往來屬於關
  係企業之內部事務，尚難據以認定何一公司對駐外人員負海外
  津貼之給付義務。又揆之上開準備程序筆錄記載證人己○○證
  稱：「興達公司所有出口到大陸的曾孫公司，如太倉公司等其
  他公司，全部在貨品貨價及機器設備都有加25% 以上的金額，
  用於支付海外人員的薪水..  公司就定優惠辦法，幾乎是臺灣
  薪水的兩倍，把臺灣及大陸的薪水交給太太領，派到大陸去的
  員工只能在大陸領零用金，假設我原來在臺灣領90,000元的薪
  水，派到太倉公司去，依上證7 的辦法（即系爭管理辦法）又
  多領74,000元的海外津貼，另還有在當地我們領2,000 元的人
  民幣零用金。2,000 元人民幣零用金是由大陸的太倉公司所支
  付，其他90,000元的薪水及74,000元海外津貼都是由興達公司
  支付。在大陸的太倉公司財務報表裡面，從來沒有支付台籍工
  程師的薪水或是海外津貼，例如我的90,000元及74,000元部分
  ，所以大陸的財務報表只有支付零用金。89年到91年之間，配
  合太倉台商協會的要求，把台籍工程師的薪水從原來的零用金
  2,000 元提升到5,000 元以符合大陸的稅務局的要求，這時候
  在太倉公司的報表才顯現出台籍工程師的薪水，當時還是給
  2,000 元、1,800 元、1,600 元不等的零用金，把多餘的部分
  在年底當作年終獎金發放。從83年到93年... 因為我們當初在
  海外年年虧損，根本沒有錢匯回來支付薪水... 太倉公司86年
  1 月1 日由我擔任總經理，他交給我的時候是負債2,570,000
  人民幣左右，我們繼續經營一直到88年底，大概負債37,000,0
  00人民幣，所以這段期間從來沒有從太倉公司支付薪水，從89
  年以後漸漸好轉，同時臺灣興達公司就年年虧損下去，最後公
  司給我們指令要我們自負盈虧，我們才開始四處找錢... 89年
  開始臺灣興達公司要我們自負盈虧，太倉公司就自想辦法支付
  薪水（包括臺灣派外人員的薪水及海外津貼），當時興達公司
  規定太倉公司每月要匯款美金12萬元給興達公司」，太倉興達
  公司既未向中國當局申報其台籍員工之本薪、職務津貼、交通
  費、全勤獎金為其營業支出，顯不認為此為其對台籍員工所負
  之給付義務。且興達公司原計劃以太倉興達公司支付興達公司
  之貨款中支付駐外人員薪資，即駐外人員薪資仍係由興達公司
  以營業收入支應，但因太倉興達公司處於虧損狀態，未能付款
  予興達公司，而由興達公司另以其他資產支付員工，迄89年間
  ，太倉興達公司經營有起色，興達公司則為虧損，興達公司始
  本於控制公司對從屬公司之指揮權限，指示太倉興達公司匯款
  給興達公司以供興達公司支付駐外人員之薪資，故太倉興達公
  司雖自斯時起負擔此一人事成本支出，但無礙興達公司對駐外
  人員直接負擔海外津貼給付義務之事實。故興達公司以太倉興
  達公司有將駐外人員薪資匯給興達公司之事實，抗辯海外津貼
  乃太倉興達公司對駐外人員所負之薪資給付義務，其僅代收代
  付云云，尚非可採。
(六)興達公司抗辯：伊製作之薪資清冊均未記載駐外人員領取之「
  駐外津貼」（即海外津貼），上開員工薪資單（見原審訴字卷
  第56至58頁）雖記載發放「駐外津貼」，但同時列有同額「其
  他扣項」，故丁○○實領薪資不包含海外津貼云云，提出薪資
  清冊為證（本院上字卷1 第73至至109 頁）。然查，興達公司
  同時支付丁○○本薪、職務津貼、交通費、海外津貼、全勤獎
  金，經本院認定如前所述，且丁○○主張員工薪資單雖列載「
  其他扣項」，但興達公司並無向其扣款之事實等語，為興達公
  司所不爭執，堪信為真正，則興達公司辯稱丁○○實領薪資不
  包含海外津貼，與事實不合。再查，興達公司對駐外人員直接
  負擔海外津貼給付義務，僅係本於關係企業內部之控制從屬關
  係，由太倉興達公司負擔此一人事成本，匯款給興達公司以支
  付駐外人員薪資等事實，經本院認定如前所述，又揆之上開本
  院94年度勞上字第46號事件、95年6 月12日準備程序筆錄記載
  證人己○○證稱：「在我從91年9 月將海外薪資（海外津貼）
  及臺灣薪資合併之前，我們是領2 份薪資單，一份是台灣的，
  一份是海外津貼，這兩份薪資都是興達公司發放的，是興達公
  司財務部張美月小姐通知我說稅捐處要求臺灣的薪水與海外津
  貼必須合併申報，當時人事部門黃小姐寫個簽呈，周仲綱也有
  簽名，我在簽呈上寫一切依合法手續辦理，所以才會從那個時
  候合併。」、證人周仲綱證稱：「（問：是否有上述簽呈？）
  有，當初因為實質薪水沒有改變，後來我們認為海外津貼並不
  是每個員工都有支領，而且，海外津貼是由海外公司支付，所
  以不能列為薪資。」（本院上字卷1 第63頁），可見興達公司
  於薪資清冊不記載駐外人員領取之駐外津貼，及於員工薪資單
  記載與「駐外津貼」同額之「其他扣項」，係欲藉由太倉興達
  公司有支出興達公司駐外人員海外津貼之事實，製造興達公司
  對駐外人員之薪資給與未增加之假象，進而規避將海外津貼列
  入平均工資計算基礎之責任，故興達公司上開抗辯委無可取。
(七)興達公司抗辯：海外津貼僅於員工在海外工作時始得領取，不
  具經常性，不得納入退休金計算基礎云云。惟查，丁○○自91
  年10月1 日起迄退休時止，派駐太倉興達公司，期間按月領取
  海外津貼，顯屬經常性所得，興達公司此部分抗辯洵非可採。
(八)丁○○自93年10月1 日起至94年3 月31日止期間，每月由興達
  公司支付薪資計本薪46,100元、職務津貼8,000 元、全勤
  1,000 元、交通費500 元、海外津貼49,500元，共計105,100
  元，均屬經常性給與，且各該給與係丁○○因工作而獲得之報
  酬，為兩造所不爭執，自均應計入平均工資計算基礎，則興達
  公司應依勞動基準法第55條第1 項第1 款、第2 項、第2 條第
  4 款及民法第123 條規定，給付丁○○退休金4,469,637 元（
  105,100 元*6月÷182 日*30 日*43 基數）（元以下四捨五入）
  。再按勞動基準法施行細則第29條第1 項規定：「雇主應給付
  之勞工退休金應自勞工退休之日起三十日內給付之。」；民法
  第229 條第1 項規定：「給付有確定期限者，債務人自期限屆
  滿時起，負遲延責任。」、第233 條第1 項本文規定：「遲延
  之債務，以支付金錢為標的者，債權人得請求依法定利率計算
  之遲延利息。」，丁○○於93年4 月22日退休，興達公司應於
  30日內即93年5 月22日以前給付退休金，興達公司逾期未為給
  付，自93年5 月23日起負遲延責任，則丁○○請求興達公司就
  上述退休金，加計自94年2 月26日起至清償日止按年息5%計算
  之利息，洵非無據。
(九)興達公司抗辯：己○○、丁○○於87年12月29日侵占香港興達
  公司港幣200,000 元、於88年1 月29日侵占香港興達公司港幣
  200,000 元、於88年6 月7 日侵占香港興達公司美金23,640元
  、於88年6 月30日侵占香港興達公司港幣400,000 元、於88年
  7 月30日侵占香港興達公司港幣200,000 元、於88年10月29日
  侵占香港興達公司港幣250,000 元、於88年11月26日侵占香港
  興達公司港幣400,000 元、於89年3 月23日侵占香港興達公司
  美金55,310.18 元、於89年5 月2 日侵占香港興達公司美金
  15,000元、於89年5 月29日侵占香港興達公司港幣201,500 元
  、於90年5 月15日侵占香港興達公司港幣250,000 元、於90年
  10月29日侵占香港興達公司美金10,000元、於90年11月19日侵
  占香港興達公司港幣200,000 元、於91年2 月15日侵占香港興
  達公司港幣250,000 元、於91年12月30日侵占香港興達公司港
  幣200,000 元、於92年3 月4 日侵占香港興達公司港幣
  150,000 元、於92年8 月11日侵占香港興達公司港幣400,000
  元、於93年1 月21日侵占香港興達公司美金48,000元、於93年
  4 月13日侵占香港興達公司美金32,119.23 元，均應依民法第
  184 條、第185 條、第179 條，對香港興達公司負連帶賠償責
  任，香港興達公司於95年2 月1 日將16,000,000元範圍內之債
  權移轉予伊，得與上開丁○○之退休金債權抵銷云云，提出付
  款通知書、電匯單、提款單、帳目、債權轉讓通知書、進口零
  配件及有關費用明細表、請款單、統一發票為證（原審訴字卷
  第200 至250 、252 頁；本院上字卷1 第253 至256 頁、卷2
  第31至126 、157 至167 頁），並以臺灣中小企業銀行台北分
  行95年1 月5 日95台北字第6 號函（原審訴字卷第147 至155
  頁）佐證。惟按民事訴訟法第400 條第2 項規定：「主張抵銷
  之請求，其成立與否經裁判者，以主張抵銷之額為限，有既判
  力。」。查發回前本院判決（95年度重勞上字第28號）認定興
  達公司未證明己○○、丁○○有上述侵權行為及不當得利之事
  實，香港興達公司對己○○、丁○○無侵權行為損害賠償及不
  當得利債權，則興達公司主張受讓債權中之16,000,000元部分
  ，得與己○○、丁○○之請求抵銷，為無理由（本院上字卷第
  236 至238 頁）。興達公司提起上訴，經最高法院97年度台上
  字第1542號判決認定發回前本院認定興達公司所為抵銷之主張
  為無理由，並無違誤，而駁回興達公司此部分上訴，即告確定
  ，於己○○與興達公司間、丁○○與興達公司間有既判力，興
  達公司不得於本院更審程序為相反之主張，是其上開抵銷洵非
  可採，不生抵銷之效力。
(十)興達公司抗辯：丁○○離職時未完成交接手續，伊得於丁○○
  完成之前，拒絕給付退休金云云，提出興達公司董事長丙○○
  之通知函為證（本院更字卷1 第248 頁）。惟查，退休金性質
  為延期後付之工資，依民法第482 條規定，興達公司對丁○○
  所負退休金給付義務，乃屬於興達公司本於僱傭契約所負主給
  付義務。而丁○○就僱傭契約所負主給付義務，係於受僱期間
  為興達公司服勞務之義務，至丁○○於離職時辦理交接手續，
  目的在確定其是否完全履行主給付義務，屬於附隨義務性質，
  丁○○縱未履行該附隨義務，亦不至使其應負之主給付義務無
  法履行或無利益，是應認此附隨義務與興達公司應負之退休金
  主給付義務並非處於互為對待給付之關係，興達公司不得以丁
  ○○未完成交接，依民法第264 條規定拒絕履行退休金給付義
  務。
(十一)興達公司聲請本院依民事訴訟法第396 條第1 項規定，為分期
  給付判決云云。按民事訴訟法第396 條第1 項規定：「判決所
  命之給付，其性質非長期間不能履行，或斟酌被告之境況，兼
  顧原告之利益，法院得於判決內定相當之履行期間或命分期給
  付。經原告同意者，亦同。」，本件退休金債務屬金錢債務，
  並無非長期間不能履行之性質，且興達公司依法應於93年5 月
  22日以前給付退休金，迄今已遲誤達5 年之久，如准其分期給
  付，對於丁○○顯非公平，丁○○復不同意興達公司分期給付
  ，本院認為興達公司之請求尚有未合，爰不予准許。
(十二)綜上，丁○○請求興達公司給付退休金，於4,469,637 元，及
  自94年2 月26日起至清償日止按年息5%計算之利息範圍內，為
  有理由，超過部分之請求則無理由。
六、關於甲○○請求部分：
(一)按勞動基準法第17條規定，雇主依同法第16條終止勞動契約者
  ，應依下列規定發給勞工資遣費：1.在同一雇主之事業單位繼
  續工作，每滿1 年發給相當於1 個月平均工資之資遣費；2.依
  前款計算之剩餘月數，或工作未滿1 年者，以比例計給之，未
  滿1 個月者以1 個月計。查甲○○主張：伊於82年5 月28日受
  僱於興達公司，迄93年8 月31日被資遣，年資共計11年3 月，
  資遣費基數11又4 分之1 個等語，提出興達公司製作之資遣費
  計算明細表，其上記載資遣日期為93年8 月31日字樣，及提出
  勞工保險被保險人投保資料表，其上記載興達公司新竹三廠為
  甲○○投保勞工保險，於82年5 月28日生效字樣為證（原審調
  字卷第11頁；本院更字卷1 第168 、169 頁），堪信為真正。
  興達公司抗辯：伊於82年7 月1 日僱用甲○○，迄93年8 月15
  日予以資遣云云，未舉反證以實其說，難以採信。
(二)甲○○主張：伊於91年10月1 日派駐太倉興達公司，迄93年5
  月17日回台，興達公司於93年3 、4 月給付伊每月本薪69,000
  元、海外津貼60,000元，於93年5 月給付伊本薪69,000元、海
  外津貼30,000元，於93年6 、7 、8 月給付伊每月本薪69,000
  元等語，提出員工薪資單為證（原審調字卷第12至16頁），並
  為興達公司自認（本院更字卷1 第180 頁），堪信為真正。至
  興達公司抗辯：依系爭管理辦法第5 條第2 項、第2.3 項規定
  ，伊與甲○○約定由太倉興達公司給付海外津貼，但由伊代太
  倉興達公司支付予甲○○，且伊製作之薪資清冊均未記載駐外
  人員領取之「駐外津貼」，上開員工薪資單雖記載發放「駐外
  津貼」，但同時列有同額「其他扣項」，故海外津貼非伊對甲
  ○○之工資給與云云，與上開員工薪資單及甲○○提出之各類
  所得扣繳暨免扣繳憑單（原審訴字卷第71頁），顯示興達公司
  以本薪、職務津貼為應稅薪資，依法扣繳薪資所得稅之情節不
  符，再援引前開第五點第(三)至(六)小點之論述，本院認為興達公
  司所辯不足憑採。
(三)興達公司抗辯：海外津貼僅於員工在海外工作時始得領取，不
  具經常性，不得納入退休金計算基礎云云。惟查，甲○○主張
  伊自91年10月1 日起至93年5 月中派駐太倉興達公司期間，按
  月領取海外津貼60,000元等語，為興達公司所不爭執，此項給
  與顯屬經常性所得，興達公司此部分抗辯洵非可採。
(四)甲○○自93年3 月1 日起至93年8 月31日止期間，由興達公司
  支付本薪、海外津貼共計564,000 元（129,000*2+99,000+
  69,000*3），均屬經常性給與，且各該給與係甲○○因工作而
  獲得之報酬，為兩造所不爭執，依勞動基準法第2 條第3 款、
  第4 款規定，均應計入平均工資計算基礎。則興達公司應依勞
  動基準法第17條及民法第123 條規定，給付甲○○資遣費
  1,034,511 元（564,000 元÷184 日*30 日*11.25基數）（元
  以下四捨五入）。再按勞動基準法施行細則第8 條規定：「依
  本法第十七條、第八十四條之二規定計算之資遣費，應於終止
  勞動契約三十日內發給。」，及民法第229 條第1 項、第233
  條第1 項本文規定，甲○○於93年8 月31日被資遣，興達公司
  應於30日內即93年9 月30日以前給付資遣費，興達公司逾期未
  為給付，自93年10月1 日起負遲延責任，則甲○○請求興達公
  司就上述資遣費，加計自94年2 月26日起至清償日止按年息5%
  計算之利息，洵非無據。
(五)興達公司抗辯：伊試算甲○○之資遣費1,070,673 元，而作成
  上開資遣費計算明細表（見原審調字卷第11頁）後，於93年9
  月2 日與興達產業工會成立優惠資遣分期給付協議，甲○○為
  該工會會員，應受該協議之拘束云云，提出協議書為證（原審
  訴字卷第17頁）。惟查，上開資遣費計算明細表記載「依2004
  .09.02勞資協商決議基數計算標準以一年1.3 個基數計算」，
  上開協議書亦記載達成協議事項為資遣費基數計算標準，難謂
  產業工會併同意將海外津貼排除於平均工資計算基礎，及興達
  公司得分期支付資遣費。退步言，縱令產業工會同意上開事項
  ，惟甲○○否認其為產業工會會員，興達公司就此部分事實亦
  未舉證以實其說，難認產業工會與興達公司協商結果得以拘束
  甲○○。因認興達公司此部分抗辯亦不可採。
(六)興達公司抗辯：甲○○於92年3 月31日、92年4 月7 日侵占太
  倉興達公司人民幣200,000 元，依民法第184 條、第179 條，
  對太倉興達公司負賠償責任，太倉興達公司於95年11月5 日將
  債權移轉予伊，得與上開甲○○之資遣費債權抵銷云云，提出
  領款明細、債權轉讓通知書為證（本院上字卷1 第158 至160
  頁）。惟查，發回前本院判決（95年度重勞上字第28號）認定
  興達公司未證明甲○○有侵占之事實，太倉興達公司對甲○○
  無侵權行為損害賠償及不當得利債權，則興達公司主張受讓該
  債權，並與甲○○之請求抵銷，為無理由（本院上字卷第236
  至238 頁）。興達公司提起上訴，經最高法院97年度台上字第
  1542號判決認定發回前本院認定興達公司所為抵銷之主張為無
  理由，並無違誤，而駁回興達公司此部分上訴，即告確定，於
  甲○○與興達公司間有既判力，興達公司不得於本院更審程序
  為相反之主張，是其上開抵銷洵非可採，不生抵銷之效力。
(七)興達公司聲請本院依民事訴訟法第396 條第1 項規定，為分期
  給付判決云云。惟查，本件資遣費債務屬金錢債務，並無非長
  期間不能履行之性質，且興達公司依法應於93年9 月30日以前
  給付資遣費，迄今已遲誤將近5 年，如准其分期給付，對於甲
  ○○顯非公平，甲○○復不同意興達公司分期給付，本院認為
  興達公司之請求尚有未合，爰不予准許。
(八)按勞動基準法第16條第1 項第3 款、第2 、3 項規定，雇主依
  同法第11條規定終止勞動契約，對於勞工繼續工作3 年以上者
  ，應於30日前預告之；勞工於接到預告後，為另謀工作得於工
  作時間請假外出，其請假時數，每星期不得超過2 日之工作時
  間，請假期間之工資照給；雇主未依上開規定期間預告而終止
  契約者，應給付預告期間之工資。甲○○主張：興達公司未於
  30日前預告即資遣伊，應給付伊1 個月之預告工資69,000元，
  及自97年10月8 日答辯(二)狀送達翌日（即97年10月14日）起至
  清償日止按年息5%計算之利息等語。興達公司則抗辯：伊已依
  法預告資遣甲○○，且已支付至93年9 月15日之薪資予甲○○
  ，其不得請求預告期間薪資等語。查興達公司未證明於93年8
  月31日資遣生效前30日曾對甲○○預告終止僱傭契約之事實，
  自應給付甲○○30日預告期間工資。又甲○○於97年11月3 日
  提出之答辯(三)狀自認興達公司於93年9 月21日支付之薪資
  41,008元中，包含其於93年9 月份到班7 日之薪資（見本院更
  字卷1 第166 頁），應認興達公司已支付7 日預告期間工資。
  至興達公司抗辯已支付至93年9 月15日之薪資予甲○○云云，
  未舉證以實其說，難以採信，應認甲○○得請求興達公司給付
  23日預告期間工資。參酌內政部（75）台內勞字第419200號函
  釋「預告期間工資可依平均工資標準計給」，依勞動基準法第
  2 條第3 款、第4 款及民法第123 條規定，興達公司應給付甲
  ○○預告期間工資70,500元（564,000 元÷184 日*23 日）（
  元以下四捨五入）。則甲○○請求興達公司給付69,000元，及
  依民法第229 條第2 項、第233 條第1 項本文規定，請求加計
  自97年10月8 日答辯(二)狀送達翌日（即97年10月14日）起至清
  償日止按年息5%計算之遲延利息，尚非無據。
(九)綜上，甲○○請求興達公司給付資遣費，於1,034,511 元，及
  自94年2 月26日起至清償日止按年息5%計算之利息範圍內，為
  有理由，超過部分之請求則無理由。又請求興達公司給付預告
  期間工資69,000元，及自97年10月14日起至清償日止按年息5%
  計算之利息，為有理由。
七關於己○○請求部分：
(一)己○○主張：伊於65年10月1 日受僱於興達公司，擔任課長，
  80年初調任行銷部副理，再晉升經理，85年1 月1 日調任海外
  事業處副總經理兼太倉興達公司總經理，91年8 月12日調任興
  達公司總經理，93年4 月8 日被免除總經理職務，興達公司雖
  表示另有任用，但遲遲未分派工作，伊乃於93年4 月22日自請
  退休等語，提出興達公司人事課製作之請款單（其上記載己○
  ○已退休字樣）、公告、願任同意書、職務／薪資異動通知單
  為證（原審調字卷第8 頁；訴字卷第41至46頁；本院上字卷1
  第151 頁），核與興達公司提出之委任契約書、董事會議記錄
  、公告（原審訴字卷第15、16頁；本院更字卷1 第89至91、
  189 頁）相符，並經丁○○證實（見本院更1 卷第71頁反面）
  ，堪信為真正。至興達公司抗辯：伊於93年4 月8 日處分己○
  ○免職，兩造間之勞動契約即告終止，至伊於免職公告上記載
  「海外事業處及太倉興達製罐有限公司己○○總經理另有任用
  」，為要約引誘性質云云。然查，興達公司93年4 月8 日公告
  記載「為配合公司全面改組，海外事業處及太倉興達製罐有限
  公司己○○總經理另有任用；總經理乙職由施董事長兼任」，
  文義明示僅公告撤除己○○之總經理職位，將另行安排其他職
  務，並無終止與己○○間之勞動契約關係之意思。且己○○遭
  撤除總經理職位後，繼任總經理陳柏杉於職務／薪資異動通知
  單批示建議己○○之薪資變動為177,250 元（本院上字卷1 第
  151 頁），顯然認為己○○雖不具總經理身分，但與興達公司
  間仍存在勞動契約關係，故興達公司上開抗辯顯屬事後狡飾，
  委無可取。
(二)己○○主張：伊擔任興達公司總經理期間，仍受興達公司指揮
  監督，於人格、組織及經濟上皆從屬於興達公司，與興達公司
  間存在僱傭契約關係云云。興達公司則抗辯：己○○擔任總經
  理，與伊之間為委任契約關係等語。查：
1.按公司法第8 條第2 項規定：「公司之經理人．．在執行職務
  範圍內，亦為公司負責人。」、第29條第1 項規定：「公司得
  依章程規定置經理人，其委任、解任及報酬，依左列規定定之
  。但公司章程有較高規定者，從其規定：．．三股份有限公司
  應由董事會以董事過半數之出席，及出席董事過半數同意之決
  議行之。」、第31條規定：「經理人之職權，除章程規定外，
  並得依契約之訂定。經理人在公司章程或契約規定授權範圍內
  ，有為公司管理事務及簽名之權。」，是股份有限公司由董事
  會按法定決議方式選任經理人，且此經理人在公司章程或契約
  規定授權範圍內，有代表公司管理事務及簽名之權限者，公司
  與此經理人間成立委任契約關係。查己○○調任及解任興達公
  司之總經理職務，均經興達公司之董事會以決議定之。且己○
  ○與興達公司針對該總經理職務，簽訂委任契約書，有證人戊
  ○○證稱：「我於87年左右到93年左右擔任興達公司經營管理
  訓練顧問.. 委任契約是董事長提出.. 事先己○○有跟董事長
  溝通，有用傳真作溝通，我記得是在溝通職掌的範圍..  簽約
  當時契約草稿是施董從口袋拿出來的，草稿施董有做一些修改
  ，施董說不會害己○○，不用擔心」可稽（本院更字卷1 第
  132 至134 頁），足見己○○及興達公司皆有依上開規定，成
  立經理人委任契約之真意。至己○○主張：興達公司為上市公
  司，原由董事長兼任總經理，不符合證管會規定，經債權人中
  國信託銀行及簽證會計師馬國柱要求指定己○○為總經理，故
  與己○○簽立上開委任契約，供興達公司向主管機關申報之用
  云云，提出信函、切結書為證（本院更字卷1 第116 、117 頁
  ），縱令屬實，應認係興達公司董事會選任己○○擔任總經理
  之動機，尚難據此否定興達公司、己○○成立經理人委任契約
  之事實。
2.稱僱傭者，謂當事人約定，一方於一定或不定之期限內為他方
  服勞務，他方給付報酬之契約；稱委任者，謂當事人約定，一
  方委託他方處理事務，他方允為處理之契約。民法第482 條及
  第528 條分別定有明文。是僱傭契約之受僱人係單純為僱用人
  提供勞務給付，對於服勞務之方法毫無自由裁量之餘地。委任
  契約之受任人則係為委任人處理一定事務，得在委任人授權範
  圍內，自行裁量決定處理事務之方法，以完成委任之目的。查
  上開委任契約書第3 條約定己○○之「責任範圍：甲方（即興
  達公司）暨所有海內外之關係企業，其權責分別列示如左：(1)
  人事；經理級以下人員之全權任用、免職，調職；經理級以上
  人員任用、免職及調職之建議權。(2)行銷：現有客戶之維持及
  新客戶之全權開拓。(3)採購：原則上以現有採購客戶為優先，
  但如有較佳條件之客戶時，則可與董事長商洽後再做決定。(4)
  生產：在能達成節省成本之前提下可全權處理。(5)品質：在能
  達成品質改善及穩定暨符合客戶之前提下可全權處理。(6)會計
  ：全權督促及指揮會計部人員按時依法及會計原則完成會計事
  務。(7)財務：全權督促及指揮財務人員完成日常財務調度及資
  金管理。以上各項之內容如有疑義或未及列舉時，由董事長及
  總經理雙方誠意協調解決，若無法達成共識時則交由董事會裁
  決。」、第6 條約定：「經費控管：以營業目標預算為基礎，
  乙方（即己○○）應確實縝密核算成本費用作成預算方案，經
  呈報甲方董事會核定後執行之。」、第7 條第2 項約定：「乙
  方績效獎金以其達成經營成果，經會計師簽認後財務報表之整
  體稅前純益為基準之10% 。」。且證人戊○○證稱：「91年間
  施董事長因臺灣經營出問題，他說己○○是興達公司最資深的
  員工，對臺灣的業務也很熟，己○○在大陸太倉興達公司有成
  功的經驗，希望他回來也擔任臺灣的總經理，協助他擔任管理
  的工作... （問：依照委任契約，己○○可以全權處理的事項
  ？）生產及品質，其他事項沒有獨自的決定權。（問：擔任總
  經理前後的權限有無差別？）擔任總經理之前是管理大陸太倉
  興達公司，之後同時管理臺灣興達公司，但職務性質及內容是
  一樣的，這份委任契約包括大陸太倉興達公司與臺灣的興達公
  司的職務... （問：委任契約約定有盈餘時可分績效獎金？）
  當時董事長說現在公司虧錢，只要你把公司弄到賺錢就不會虧
  待你..，施董有提到如果能把公司弄到賺錢，不會虧待他，而
  且會給他獎勵」（本院更字卷第132 至135 頁）。可見己○○
  擔任興達公司總經理期間，興達公司授予其特定範圍之管理權
  限，其於該權限範圍內，對於事務之處理方式享有指揮、計劃
  、裁量權力，並可視處理事務之成果，分享興達公司之盈餘，
  此契約實質上屬於委任性質，而非僱傭契約。至己○○主張：
  興達公司於92年度營業淨利176,655,000 元，但未依委任契約
  第7 條第2 項發給績效獎金，可見兩造間實質上無依照委任契
  約履行之意思云云，惟揆之興達公司提出損益表，興達公司92
  年度營業淨損19,512,000元，係計入營業外收入及利益後始產
  生淨利176,655,000 元（本院更字卷1 第105 頁），自無從認
  為該淨利之產生，合於上開委任契約第7 條第2 項所定因己○
  ○達成經營成果而產生稅前純益之要件，是興達公司未發給績
  效獎金，並未違反約定，己○○以興達公司未發放績效獎金，
  主張兩造間實質上無依照委任契約履行意思云云，尚非可採。
3.己○○主張：上開職務／薪資異動通知單、員工薪資單記載伊
  之員工編號「00027」 ，可見伊隸屬於興達公司之人事組織，
  又興達公司所有支出、收入須經董事長在傳票上簽核方能執行
  ；興達公司之支票印鑑、大小章由董事長掌管，且上開委任契
  約書第3 條規定董事長及總經理無法達成共識時，交由董事會
  裁決，及第8 條第2 項規定伊不得隨意變更興達公司股東會或
  董事會之決議或逾越其規定之權限，可見興達公司對伊有指揮
  監督權云云，提出員工薪資單為證（原審訴字卷第47、48頁）
  ，並以證人戊○○（本院更字卷1 第132 至135 頁）、庚○○
  （本院更字卷1 第135 、136 頁）、乙○○（本院更字卷第
  136 、137 頁）之證言佐證。惟查，公司經理人係公司之組織
  成員之一，公司將經理人編入員工人事體系，乃理所當然，尚
  難執此認定經理人與公司間為僱傭關係，而非委任關係。再查
  ，興達公司提出請款單，顯示己○○就興達公司之支出有部分
  最終核定權限（本院更字卷1 第98至101 頁），己○○稱全部
  支出須經董事長簽核云云，已難採信。又僱傭之特性在於受僱
  人提供勞動力換取僱用人之報酬給付，僱用人原則上對受僱人
  有指揮監督及懲戒權。至委任契約乃受任人依委任人之指示，
  以自己之裁量處理事務，委任人通常對受任人雖無指揮監督權
  ，但委任人為掌握委任事務進行之狀況，及確保受任人達到約
  定成果，非不能與受任人約定委任人可享有某程度之監督權限
  ，是不能徒以興達公司之傳票須經董事長簽核始能執行，及興
  達公司之支票印鑑、大小章由董事長掌管，即否定己○○擔任
  總經理，為委任契約之受任人。至上開委任契約書第3 條、第
  8 條第2 項約定，合於公司法第31條，及同法第33條規定：「
  經理人不得變更董事或執行業務股東之決定，或股東會或董事
  會之決議，或逾越其規定之權限。」意旨，己○○以其受上開
  約定之拘束，即非委任契約之受任人，洵非可採。
4.綜上，己○○主張其擔任興達公司總經理期間，與興達公司間
  之契約關係為僱傭性質云云，尚非可採。興達公司抗辯該契約
  關係屬於委任性質，則堪予信實。
(三)己○○主張：伊接任興達公司總經理時，與興達公司間原有僱
  傭契約處於暫時中止狀態，嗣伊於93年4 月8 日解任總經理職
  務，該契約關係回復等語，為興達公司否認。查己○○接任興
  達公司總經理一職前，與興達公司間之勞動契約屬於僱傭性質
  ，為兩造間所不爭執，堪予認定。又查，己○○以興達公司之
  受僱人（勞工）身分，調任為總經理（經理人），兩造間之權
  利義務關係雖由僱傭轉變為委任，然揆之己○○提出員工薪資
  單、職務／薪資異動通知單（原審訴字卷第45至48頁；本院更
  字卷1 第51、53頁），己○○之員工編號於調任前後均未變更
  ，且己○○被撤除總經理職位後，興達公司對己○○表示將另
  行安排職務，其後更接受己○○之退休申請，顯然認為己○○
  已回復原受僱人（勞工）身分，自堪認定兩造間成立經理人委
  任契約時，有於該委任關係存續期間，暫停原僱傭契約之履行
  ，俟己○○卸下經理人身分時，再回復履行之真意，己○○之
  主張尚無不合，堪予憑採。
(四)按勞動基準法第1 條規定：「為規定勞動條件最低標準，保障
  勞工權益，加強勞雇關係，促進社會與經濟發展，特制定本法
  」、第2 條規定：「本法用辭定義如左：一勞工：謂受雇主僱
  用從事工作獲致工資者。二雇主：謂僱用勞工之事業主、事業
  經營之負責人或代表事業主處理有關勞工事務之人。..  」，
  可見勞工（受僱人）始為勞動基準法保護對象，居於事業經營
  者角色之負責人（包括公司經理人），則非勞動基準法保護之
  對象，是己○○主張其擔任興達公司總經理期間，受勞動基準
  法規範，伊得本於同法第55條第1 項第1 款規定，請求興達公
  司就伊擔任總經理期間之年資，核算發給退休金云云，尚非可
  採。
(五)己○○主張：興達公司於85年6 月29日函請台北市政府勞工局
  核備之勞工退休辦法第2 條規定：「凡經本公司正式任用從事
  工作獲得工資者，始得適用本辦法。」，未排除總經理，伊得
  本於該辦法第1 、9 條，請求興達公司就伊擔任總經理期間之
  年資，依照勞動基準法核算發給退休金云云，提出申請書、勞
  工退休辦法為證（本院更字卷1 第145 至150 頁）。惟查，該
  辦法第2 條雖未明示排除總經理，但揆之該辦法之名稱，及第
  1 、3 、5 、6 、8 、9 、12、14至18條等規定，均載明適用
  對象為「勞工」，足見居於公司經營者角色（包括總經理）者
  ，不適用該辦法，己○○上開主張無從憑採。
(六)己○○於65年10月1 日與興達公司成立僱傭契約，該契約之權
  利義務於91年8 月12日己○○調任興達公司總經理時暫時中止
  履行，迄93年4 月8 日己○○被撤除總經理職位後回復履行，
  直到己○○於93年4 月22日退休時止，故己○○為興達公司受
  僱人之工作年資共計25年10月25天，依勞動基準法第55條第1
  項第1 款、第84條之2 規定，及興達公司自訂之規定，己○○
  之退休金基數為41個。再查，己○○主張：興達公司於91年7
  月以前6 個月內，按月給付伊薪資171,900 元（包括海外津貼
  74,000元）等語，為興達公司所不爭執，堪信為真正。至興達
  公司抗辯：依系爭管理辦法第5 條第2 項、第2.3 項規定，伊
  與己○○約定由太倉興達公司給付海外津貼，但由伊代太倉興
  達公司支付予己○○，且伊製作之薪資清冊均未記載駐外人員
  領取之「駐外津貼」，員工薪資單雖記載發放「駐外津貼」，
  但同時列有同額「其他扣項」，故海外津貼非伊對己○○之工
  資給與云云，本院援引前開第五點第(三)至(六)小點之論述，認為
  興達公司所辯不足憑採。
(七)興達公司抗辯：海外津貼僅於員工在海外工作時始得領取，不
  具經常性，不得納入退休金計算基礎云云。惟查，己○○主張
  伊自85年1 月1 日起至91年7 月31日止派駐太倉興達公司期間
  ，按月領取海外津貼等語，為興達公司所不爭執，此項給與顯
  屬經常性所得，興達公司此部分抗辯洵非可採。
(八)己○○自91年2 月1 日起至91年7 月31日止期間，每月由興達
  公司支付薪資171,900 元，均屬經常性給與，且各該給與係己
  ○○因工作而獲得之報酬，為兩造所不爭執，自應計入平均工
  資計算基礎，則興達公司應依勞動基準法第55條第1 項第1 款
  、第2 項、第2 條第4 款及民法第123 條規定，就己○○受僱
  期間之工作年資，給付己○○退休金7,008,961元（171,900元
  *6月÷181日*30日*41 基數）（元以下四捨五入）。再按勞動
  基準法施行細則第29條第1 項、民法第229 條第1 項、第233
  條第1 項本文規定，己○○於93年4 月22日退休，興達公司應
  於93年5 月22日以前給付退休金，興達公司逾期未為給付，自
  93年5 月23日起負遲延責任，則己○○請求興達公司就上述退
  休金，加計自94年2 月26日起至清償日止按年息5%計算之利息
  ，洵非無據。
(九)興達公司抗辯：香港順悅有限公司向中國江蘇省中級人民法院
  起訴請求己○○返還借款美金600,000 元，己○○於該事件抗
  辯上開款項為太倉興達公司應給付之退休金，可見己○○主觀
  上認為退休金應向太倉興達公司主張云云，提出判決書為證（
  本院更字卷1 第217 至221 頁）。惟查，己○○於本件訴訟主
  張興達公司應給付退休金，曾遭原審以其與興達公司間之僱傭
  關係早已終止為由而受敗訴判決，己○○考量其法律上地位處
  於不安狀態，為確保退休金權益不至落空，乃於上開訴訟事件
  為有利於己之抗辯，無可厚非。且己○○於訴訟外之陳述，不
  生自認效力，其復已提出相當證據證明興達公司對其負有退休
  金給付義務，自不得以己○○於與訴外人之訴訟事件中所作抗
  辯，與其於本件訴訟之主張不同，即論斷興達公司無庸給付退
  休金予己○○。
(十)興達公司抗辯：己○○、丁○○於87年12月29日侵占香港興達
  公司港幣200,000 元、於88年1 月29日侵占香港興達公司港幣
  200,000 元、於88年6 月7 日侵占香港興達公司美金23,640元
  、於88年6 月30日侵占香港興達公司港幣400,000 元、於88年
  7 月30日侵占香港興達公司港幣200,000 元、於88年10月29日
  侵占香港興達公司港幣250,000 元、於88年11月26日侵占香港
  興達公司港幣400,000 元、於89年3 月23日侵占香港興達公司
  美金55,310.18 元、於89年5 月2 日侵占香港興達公司美金
  15,000元、於89年5 月29日侵占香港興達公司港幣201,500 元
  、於90年5 月15日侵占香港興達公司港幣250,000 元、於90年
  10月29日侵占香港興達公司美金10,000元、於90年11月19日侵
  占香港興達公司港幣200,000 元、於91年2 月15日侵占香港興
  達公司港幣250,000 元、於91年12月30日侵占香港興達公司港
  幣200,000 元、於92年3 月4 日侵占香港興達公司港幣
  150,000 元、於92年8 月11日侵占香港興達公司港幣400,000
  元、於93年1 月21日侵占香港興達公司美金48,000元、於93年
  4 月13日侵占香港興達公司美金32,119.23 元，均應依民法第
  184 條、第185 條、第179 條，對香港興達公司負連帶賠償責
  任，香港興達公司於95年2 月1 日將16,000,000元範圍內之債
  權移轉予伊，得與上開己○○之退休金債權抵銷云云，本院援
  引前述第五點第(九)小點論述，認定上開抵銷抗辯不成立，不生
  抵銷之效力。
(十一)興達公司抗辯：己○○離職時未完成交接手續，且未依民法第
  548 條第1 項規定，履行受任人之報告義務，伊得於己○○履
  行之前，拒絕給付退休金云云，提出興達公司董事長丙○○之
  匯款單、明細表、信函、統一發票、報關單、通知函、審計報
  告為證（本院更字卷1 第190 至208 、247 頁）。惟查，己○
  ○係本於與興達公司之僱傭契約，請求興達公司給付前述退休
  金，該退休金債權顯與己○○、興達公司間之經理人委任契約
  無關，興達公司自不得以己○○未履行受任人之報告義務，依
  民法第264 條規定拒絕履行退休金給付義務。又退休金性質為
  延期後付之工資，依民法第482 條規定，興達公司對己○○所
  負退休金給付義務，乃屬於興達公司本於僱傭契約所負主給付
  義務。而己○○就僱傭契約所負主給付義務，係於受僱期間為
  興達公司服勞務之義務，至己○○於離職時辦理交接手續，目
  的在確定其是否完全履行主給付義務，屬於附隨義務性質，己
  ○○縱未履行該附隨義務，亦不至使其應負之主給付義務無法
  履行或無利益，是應認此附隨義務與興達公司應負之退休金主
  給付義務並非處於互為對待給付之關係，興達公司亦不得以己
  ○○未完成交接，依民法第264 條規定拒絕履行退休金給付義
  務。
(十二)興達公司聲請本院依民事訴訟法第396 條第1 項規定，為分期
  給付判決云云。按民事訴訟法第396 條第1 項規定：「判決所
  命之給付，其性質非長期間不能履行，或斟酌被告之境況，兼
  顧原告之利益，法院得於判決內定相當之履行期間或命分期給
  付。經原告同意者，亦同。」，本件退休金債務屬金錢債務，
  並無非長期間不能履行之性質，且興達公司依法應於93年5 月
  22日以前給付退休金，迄今已遲誤達5 年之久，如准其分期給
  付，對於己○○顯非公平，己○○復不同意興達公司分期給付
  ，本院認為興達公司之請求尚有未合，爰不予准許。
(十三)綜上，己○○請求興達公司給付退休金，於7,008,961 元，及
  自94年2 月26日起至清償日止按年息5%計算之利息範圍內，為
  有理由，超過部分之請求則無理由。
八綜上論述，己○○本於勞動基準法第55條第1 項第1 款規定，
  請求興達公司給付退休金7,008,961 元，及自94年2 月26日起
  至清償日止按年息5%計算之利息；丁○○本於勞動基準法第55
  條第1 項第1 款規定，請求興達公司給付退休金4,469,637 元
  ，及自94年2 月26日起至清償日止按年息5%計算之利息；甲○
  ○本於勞動基準法第17條規定，請求興達公司給付資遣費
  1,034,511 元，及自94年2 月26日起至清償日止按年息5%計算
  之利息，及本於勞動基準法第16條第1 項第3 款、第3 項規定
  ，請求興達公司給付預告工資69,000元，及自97年10月14日起
  至清償日止按年息5%計算之利息，為有理由，應予准許。己○
  ○、丁○○其餘退休金請求，及甲○○其餘資遣費請求，為無
  理由，應予駁回。原審就上開己○○之請求有理由部分，駁回
  己○○之訴，非無違誤，己○○求予廢棄，改命興達公司給付
  ，為有理由，爰廢棄改判如主文第2 項所示。原審判命興達公
  司給付丁○○退休金及其利息、給付甲○○資遣費及其利息，
  超過上開應准許部分者，尚有未合，興達公司求予廢棄，為有
  理由，爰廢棄改判如主文第3 項所示。又原審駁回己○○請求
  退休金超過7,008,961 元及其利息部分之訴，並無不合，己○
  ○求予廢棄改判，為無理由，應予駁回。原審就上開丁○○之
  退休金及其利息請求，及甲○○之資遣費及其利息請求，有理
  由部分，命興達公司如數給付，亦無不合，興達公司求予廢棄
  關於應給付丁○○超過2,390,800 元及其利息，及應給付甲○
  ○超過770,500 元及其利息部分判決，改判駁回各該部分訴訟
  ，為無理由，應併予駁回。
九兩造其餘攻擊、防禦方法及提出之證據，經本院審酌後，認於
  判決結果無礙，爰不一一論述。
十據上論結，本件己○○、興達公司之上訴為一部有理由，一部
  無理由；甲○○追加之訴為有理由，依民事訴訟法第450 條、
  第449 條第1 項、第79條、第78條、第85條第1 項但書，判決
  如主文。
中    華    民    國    98    年    7     月    14    日
                      勞工法庭
                        審判長法  官  張劍男
                              法  官  彭昭芬
                              法  官  翁昭蓉
正本係照原本作成。
如不服本判決，應於收受送達後20日內向本院提出上訴書狀，其
未表明上訴理由者，應於提出上訴後20日內向本院補提理由書狀
（均須按他造當事人之人數附繕本）上訴時應提出委任律師或具
有律師資格之人之委任狀；委任有律師資格者，另應附具律師資
格證書及釋明委任人與受任人有民事訴訟法第466條之1第1項但
書或第2項（詳附註）所定關係之釋明文書影本。
中    華    民    國    98    年    7     月    14    日
                              書記官  張淑芬
附註：
民事訴訟法第466條之1（第1項、第2項）：
對於第二審判決上訴，上訴人應委任律師為訴訟代理人。但上訴
人或其他法定代理人具有律師資格者，不在此限。
上訴人之配偶、三親等內之血親、二親等內之姻親，或上訴人為
法人、中央或地方機關時，其所屬專任人員具有律師資格並經法
院認為適當者，亦得為第三審訴訟代理人。


司法院資訊處製作；財團法人民間司法改革基金會備份。
